【裁判字號】    94,重家上,13
【裁判日期】    950329
【裁判案由】    分割遺產
【裁判全文】
臺灣高等法院民事判決                94年度重家上字第13號
上  訴  人  丑○○
            寅○○
            子○○
            癸○○
            戊○○
            丁○○
共      同
訴訟代理人  潘秀華律師
上  訴  人  丙○○
            甲○○
            乙○○
            庚○○○
            辛○○
            壬○○○
            卯○○○
被上訴人    己○○
訴訟代理人  郭杞堂律師
上列當事人間請求分割遺產事件，上訴人對於中華民國94年4月2
2日臺灣新竹地方法院89年度家訴字第48號第一審判決提起上訴
，經本院於95年3月15日言詞辯論終結，判決如下：
    主  文
上訴駁回。
第二審訴訟費用由上訴人負擔。
    事實及理由
一、按訴訟標的，對於共同訴訟之各人，必須合一確定者，共同
    訴訟人中一人之上訴其效力及於全體，此觀之民事訴訟法第
    五十六條第一項第一款之規定自明。查被上訴人本於繼承之
    法律關係，請求就兩造之被繼承人李呈奇之遺產予以分割，
    其訴訟標的，對於上訴人丑○○、寅○○、子○○、癸○○
    、戊○○、丁○○、丙○○、甲○○、乙○○、庚○○○、
    辛○○、壬○○○、卯○○○在法律上必須合一確定，原審
    為被上訴人勝訴之判決，上訴人丑○○、寅○○、子○○、
    癸○○、戊○○、丁○○以非基於其個人關係抗辯提起之上
    訴，依上開規定，其效力及於未提起上訴之丙○○、甲○○
    、乙○○、庚○○○、辛○○、壬○○○、卯○○○，爰併
    列之為上訴人。又上訴人丙○○、甲○○、庚○○○、壬○
    ○○、卯○○○、辛○○、乙○○未於言詞辯論期日到場，
    查無民事訴訟法第三百八十六各款所列情形之一，准被上訴
    人聲請，由其一造辯論而為判決。
二、被上訴人起訴主張：兩造之父李呈奇於民國（下同）84年6
    月7日死亡，其法定繼承人為兩造共14人，其中上訴人丙○
    ○、乙○○、甲○○係已歿長男李德滋之代位繼承人，上訴
    人丑○○、寅○○、子○○、癸○○則為已歿五女李英英之
    代位繼承人。被繼承人李呈奇於83年4月9日預立自書遺書二
    份（下稱系爭遺囑），且經依法認證，於上開遺囑中被繼承人
    李呈奇將其名下坐落新竹縣竹北市○○○段（重測後編為竹
    北市○○段，下簡稱水瀧段）之土地（持分均為三分之一）
    指定分配予次子即被上訴人己○○，另將坐落新竹市○○段
    （重測後編為新竹市○○段，下簡稱力行段）土地（持分均
    為三分之一）指定分配其中二分之一予長子李德滋之遺族，
    其餘二分之一指定分配予七個女兒均分，故該二份自書遺囑
    已就遺產分割之方法及之應繼分指定明確，自應依其所定為
    分割，但慮及其他繼承人之特留分，被上訴人另提出分割分
    案等情。爰依民法第一千一百六十四條、第一千一百六十五
    條第一項規定，求為命：被繼承人李呈奇之遺產准予分割如
    被上訴人所提之分割方案。（原審判決被繼承人李呈奇之遺
    產准予分割如附表三所示，上訴人丑○○、寅○○、子○○
    、癸○○、李玲玲、丁○○聲明不服）並答辯聲明：上訴駁
    回。
三、上訴人丑○○、寅○○、子○○、癸○○、李玲玲、丁○○
    則以：否認系爭遺囑之真正。法務部調查局僅就二份遺囑與
    李呈奇早期書寫資料之筆跡互為比對，並未就二份遺囑之筆
    跡互為比對是否出於同一人所寫，而二份遺囑以肉眼觀之即
    顯非同一人所寫，該遺囑增刪字句處並未註明增減字數及另
    行簽名，且該公證人Willian  W.M.Gee在加拿大並不具有認
    證遺囑之資格，故不符合民法第一千一百九十條、第一千一
    百九十一條自書遺囑或公證遺囑之要件，且被繼承人李呈奇
    於82年間赴加拿大時已年屆93高齡，體衰病弱，聽力低近乎
    耳聾，視力模糊不清、四肢無力，雙手有明顯顫抖，未能持
    筷用餐，如何能寫出精確整潔的遺囑？該遺囑恐為被上訴人
    所偽造。系爭遺囑之真正既有疑問，依民法第一千一百六十
    五條第一項規定，系爭遺囑自不得為遺產分割方法之依據，
    應按各繼承人之應繼分分配遺產，即由被繼承人李呈奇之九
    名子女均分各得九分之一，而因上訴人丙○○、甲○○、乙
    ○○係李德滋之代位繼承人，故每人應均分李德滋所繼承之
    九分之一，即每人各得二十七分之一，上訴人丑○○、寅○
    ○、子○○、癸○○為李英英之代位繼承人，故每人應均分
    李英英所繼承之九分之一，即每人各得三十六分之一等語，
    資為抗辯。並上訴聲明：(一)原判決不利於上訴人之部分廢棄
    。(二)上廢棄部分，被上訴人在第一審之訴駁回。上訴人丙○
    ○、乙○○、甲○○、卯○○○、壬○○○、辛○○、庚○
    ○○則未提出任何答辯。
四、被上訴人主張訴外人李呈奇於84年6月7日死亡，遺有如附表
    一所示之遺產，兩造共14人為李呈奇之法定繼承人，其中上
    訴人丙○○、乙○○、甲○○係已歿長男李德滋之代位繼承
    人，上訴人丑○○、寅○○、子○○、癸○○則為已歿五女
    李英英之代位繼承人，其餘上訴人則為李呈奇之子女，之事
    實，業據提出繼承系統表、戶籍謄本、北市國稅局遺產稅核
    定通知書等件為證，且為上訴人所不爭執，堪信為真正。被
    上訴人又主張被繼承人李呈奇生前於83年4月9日預立系爭遺
    囑，且經依法認證，遺囑中已就遺產分割之方法及之應繼分
    指定明確，故應依該遺囑分割遺產等語，並提出自書遺書二
    份為證，惟為上訴人所否認，並以前詞置辯。故本件兩造之
    爭點為：本件繼承事件及系爭遺囑成立要件及效力，應適用
    何準據法？被繼承人李呈奇自書遺囑是否為真正？是否符合
    法定方式？系爭遺產分割之方式及各繼承人之應繼分為何？
    玆分述如下。
五、本件繼承事件及系爭遺囑成立要件及效力，應適用何準據法
    ？
  (一)按「繼承，依被繼承人死亡時之本國法。但依中華民國法律
    中華民國國民應為繼承人者，得就其在中華民國之遺產繼承
    之。」又「遺囑之成立要件及效力，依成立時遺囑人之本國
    法。」涉外民事法律適用法第22條、第24條第1項定有明文
    。被繼承人李呈奇死亡時為中華民國人民，為兩造所不爭執
    ，故有關遺產繼承及遺囑成立之要件及效力，應依我國法之
    規定。
  (二)次按「遺產繼承人，除配偶外，依左列順序定之：一直系血
    親卑親屬。二 父母。三兄弟姊妹。四祖父母。」「第1138
    條所定第一順序之繼承人，有於繼承開始前死亡或喪失繼承
    權者，由其直系血親卑親屬代位繼承其應繼分。」民法第11
    38條、第1140條分別定有明文。查被繼承人李呈奇於84年6
    月7日死亡，被上訴人及上訴人辛○○、庚○○○、壬○○
    ○、卯○○○、戊○○、李珠珠為其子女，而上訴人丙○○
    、乙○○、甲○○為已歿長男李德滋之代位繼承人，上訴人
    丑○○、子○○、寅○○、癸○○為已歿五女李英英之代位
    繼承人等情，有繼承系統表及戶籍謄本可稽，依上開規定，
    被繼承人李呈奇之遺產自應由兩造共同繼承。
六、系爭遺囑是否為真正？是否符合法定方式？
  (一)按民法第1190條規定：「自書遺囑者，應自書遺囑全文，記
    明年、月、日，並親自簽名；如有增減、塗改，應註明增減
    、塗改之處所及字數，另行簽名。」被上訴人提出被繼承人
    李呈奇於83年4月9日自書之系爭遺囑二份，上訴人否認其真
    正，並辯稱該二份遺囑未符合法定要件云云，則依民事訴訟
    法第277條之規定，自應由被上訴人先就遺囑之真正負舉證
    之責任。
  (二)查被上訴人提出系爭遺囑原本及被繼承人李呈奇生前所寫之
    詩文原本一份、信函原本一份、中藥處方籤原本四份、筆記
    本原本三份、加拿大移民申請表影本一份，主張各該文件之
    筆跡相同，故系爭遺囑為真正等語，經原法院向台北市中正
    區戶政事務所調取之李呈奇印鑑登記申請書原本一份，連同
    被上訴人所提出之上述李呈奇生前所寫之文件，囑託法務部
    調查局鑑定結果認為：「甲１（即就竹北市○○○段土地所
    為遺囑）、甲２（即就新竹市○○段土地所為遺囑）筆跡與
    乙類（即被繼承人李呈奇生前所書文件）之筆劃特徵極相似
    ，雖因部分參鑑字跡與系爭遺囑字跡時間相隔過久，字跡有
    變化，但仍研判均有可能係同一人所書寫。」有該局92年11
    月14日調科貳字第09200371470號鑑定通知書一份在卷可稽
    （見原審卷二第115頁—133頁）。且鑑定人即法務部調查局
    第六處科技中心調查員鄭家賢於原審證稱：「鑑定時是使用
    特徵分析及歸納比對的方法將送鑑定文件的文字放大比對，
    雖然有少部份文字的特徵不一樣，但我們認為是因為書寫時
    間相隔太久所致，比對結果還是認為甲一甲二類筆跡與乙類
    是屬於極相似。」「所謂的極相似偏向，……相同約為八、
    九成筆跡特徵相同。」「（問：當事人如取得本人書寫的文
    件，用描繪的方式拼湊成新的文件，是否有可能特徵相同？
    ）描繪的文件通常字跡都不太流暢，系爭二份遺囑的字跡應
    該不是描繪的，我們鑑定前就已經考慮到描繪的問題，應該
    先排除描繪偽造的可能性後，再做鑑定。」「（問：有無可
    能甲類文件是模仿乙類文件的筆跡特徵寫的？）如果用模仿
    的方式，不可能所有的筆跡細微特徵都有出現，詳見鑑定報
    告所附的筆跡特徵分析表。」「（問：被繼承人李呈奇在書
    寫遺囑時已經是90多歲的老人，上訴人認為於83年2月24日
    在加拿大移民局文件上簽名的筆跡有抖動的現象，寫遺囑時
    卻沒有顫抖現象，不太合理，有何意見？）應該是看被繼承
    人在書寫遺囑當時的健康狀況而定，他在移民局文件簽名時
    的健康狀況和寫遺囑時的狀況並不一定相同，不能否定遺囑
    的真正，因為遺囑的筆跡特徵和其他文件的筆跡特徵有許多
    是相同的。」等語（見原審卷三第31至34頁以下）。是以鑑
    定人既是在排除描繪偽造的可能性後，再做鑑定，鑑定結果
    系爭遺囑筆跡與李呈奇生前所寫文件筆跡之筆劃特徵有八、
    九成相同，再參以上訴人卯○○○亦自承：「因為李呈奇年
    紀很大，每個時期寫的字也不一樣。」等語（見原審卷二第
    77頁），故縱系爭遺囑筆跡與李呈奇生前所寫文件筆跡之筆
    劃特徵並非完全相同，亦不足認系爭遺囑非被繼承人李呈奇
    生前所自書，被上訴人主張系爭遺囑為真正，應可採信。
  (三)上訴人雖抗辯除加拿大移民申請表及戶政事務所函送之印鑑
    證明申請書可確認被繼承人李呈奇生前筆跡外，其餘送鑑文
    件無法確認係被繼承人李呈奇生前之筆跡云云，惟查，被上
    訴人提出之被繼承人李呈奇生前所書文件，紙質均泛黃陳舊
    ，內容係被繼承人李呈奇生前給被上訴人之私人信函，或悼
    念已逝五女李英英之詩文，或有關中藥之處分箋及記事本，
    而上訴人戊○○自承被繼承人李呈奇為西醫，惟對中醫很有
    興趣，家中無其他人習中醫等語（見原審卷二第159頁），
    且上訴人前曾委託美國加州聖荷西大學張維國教授及美國加
    州訴訟文書鑑定人安席維爾鑑定系爭遺囑（鑑定報告見原審
    卷一第64頁以下、86頁以下），張維國教授之鑑定報告顯示
    ，上訴人亦有提供1993、1994之中藥處方箋作為鑑定範本，
    另本院函送法務部調查局鑑定之信函一份、詩文一份、中藥
    處方箋五份，兩造在加拿大因遺產涉訟時，被上訴人曾遵加
    拿大卑詩省高等法院之命令，於1999年6月19日提出交予被
    告之律師所聘請之安席維爾進行筆跡分析（見原審卷一第
    332、337頁），在上開文件左下方以鉛筆註記之「AS99-06
    -19」，應係安席維爾所為，故兩造在加拿大涉訟時，被上
    訴人提出上開文件，兩造均不爭執係被繼承人李呈奇生前所
    書寫，而以之作為筆跡鑑定之樣本，上訴人在本件訴訟始改
    口否認，又無法提出其他被繼承人李呈奇生前所寫之筆跡文
    件供本院調查，本院綜合上情，認為被上訴人提出之上述文
    件，堪信為被繼承人李呈奇生前所寫，足堪作為筆跡鑑定之
    比對範本，上訴人此部分抗辯並無可採。
  (四)上訴人又提出張維國、安席維爾、陳虎生等專家之鑑定報告
    （見原審卷一第64頁以下、86頁以下、原審卷三第47頁以下
    ），主張系爭遺囑為偽造云云。經查，張維國之鑑定報告（
    1995年10月7日作成）係比對「疑書」（即竹北市○○○段
    遺囑），與範本一（即新竹市○○段遺囑）與範本二（即
    1993年、1994年所寫中藥處方），是否為同一人所寫，鑑定
    結果為疑書極可能並非出自書寫範本一者之手筆；另陳虎生
    之鑑定報告亦係比對系爭二份自書遺囑是否為同一人所書寫
    ，鑑定結果認為編號甲（即新竹市○○段遺囑）與編號乙（
    竹北市○○○段遺囑）並非同一人所寫，編號甲字跡或編號
    乙字跡可能係以摹寫偽造方式而得。惟上開二份鑑定報告所
    依據之送鑑文件均為影印本，本有可能因影印造成失真之虞
    ，故張維國鑑定報告中亦載明疑書中有若干續筆或補筆之跡
    象，並有若干無文法上或自然書寫之細微筆跡，究為書寫者
    所留或複印機不潔所致，須檢查原件始能斷定等語，故該鑑
    定僅為初步鑑定；陳虎生之鑑定報告就編號乙部分字跡逐一
    與編號甲字跡比對檢視時，編號乙之影印字體有明顯暈染模
    糊不潔之痕跡，造成編號乙之字體較粗，與被上訴人所提出
    之原本字體顯有不同，該報告據此比對出系爭二份遺囑書寫
    特徵有七處不相同，並認為系爭二份遺囑非同一人所寫，能
    否採信，即有疑問，已難據為系爭遺囑係偽造之證據。而上
    訴人從未提出被繼承人李呈奇在83年4月間健康狀況之相關
    證據資料到庭，以證明被繼承人李呈奇當時無書寫能力之事
    實，上訴人辯稱被繼承人李呈奇絕無可能書寫本件自書遺囑
    云云云，即非可採。而安席維爾之鑑定報告（19 99年8月3
    日作成）固然有取得系爭遺囑及相關比對文件之原本，鑑定
    之目的在辨認系爭二份遺囑是否為同一人所撰寫，及是否於
    同一日撰寫，及比對1993年6月在台北所蓋郵戳之信封上筆
    跡與信封內紅色邊框之信紙（應係本院送請法務部調查局鑑
    定之附件四信函）內筆跡是否相同，鑑定結果認遺囑係不同
    二人所寫，及信封之筆跡與信紙之筆跡為不同之二人所寫。
    惟該鑑定人究非中國人，與以中文為母語並受有中文筆跡鑑
    定專業訓練之法務部調查局鑑定人員相比，本院認為法務部
    調查局之鑑定報告可信度應高於安席維爾之鑑定報告。綜上
    ，本院認為上訴人所提出之三份鑑定報告均不足以否定法務
    部調查局所為之鑑定結果，上訴人所辯均不足採信。
  (五)上訴人又抗辯，系爭二份遺囑在增減字句處，未註明增減處
    所、字數及另行簽名，不符合民法第1190條之規定，遺囑為
    無效云云，惟按，民法第1190條規定之立法意旨，應在確保
    遺囑所載內容，均係出於被繼承人之真意，以昭慎重，並防
    止遭他人竄改變造，規定之重點應在於被繼承人應自書遺囑
    全文，至於未依法定方式所為增刪塗改，應視為無變更，而
    保持效力，尤其在增減塗改字句並不足以造成遺囑文義之變
    更，或造成無法辨識遺囑內容時，如拘泥於1190條規定之文
    義，而謂遺囑歸於無效，無異因噎廢食，反而有違該條文之
    立法原意。系爭遺囑為被繼承人李呈奇本人所寫，已如前述
    ，雖然竹北市豆子埔土地之遺囑，第二行「吾」及「子」兩
    字之間，增加一「次」字，新竹市○○段土地之遺囑，第五
    行「宗」及「或」兩字之間，減去一「為」字，其增減並未
    變更遺囑文義或實質內容，依前開說明，本院認為尚不影響
    遺囑之效力，應視為上開增減處無變更，上訴人辯稱系爭遺
    囑無效云云，尚不足採。
  (六)至於上訴人辯稱系爭二份遺囑以肉眼觀之即顯非同一人所書
    寫，而法務部調查局所為之鑑定漏未就系爭二份遺囑互為筆
    跡是否同一之鑑定，參之系爭遺囑之所有「李」字及其餘字
    詞第一筆下筆之手法皆係以頓點為起筆，再為其他書寫模式
    ，較之被上訴人己○○代填之文件證明或驗證申請表中文姓
    名欄所簽署之「李」呈奇，被上訴人己○○於西元一九九八
    年八月二十日之親筆信箋及另一親筆短箋中之手寫筆法亦均
    以頓點為起筆，可知系爭自書遺書之書寫特徵與被上訴人之
    書寫特徵有明顯相似之處，足徵系爭二份自書遺書恐係被上
    訴人己○○所偽造，故聲請將系爭遺囑二份及被上訴人之手
    稿送請憲兵司令部為筆跡是否同一之鑑定云云。惟查法務部
    調查局所為之鑑定已就系爭二份遺囑中「李呈奇」三字與與
    李呈奇生前所寫文件中之「李呈奇」三字加以比對，認「甲
    １、甲２類字跡之結構佈局、態勢神韻與乙類字跡相符。
    甲１、甲２類之書寫習慣與乙類字跡相符。」（見原審卷二
    第127頁），且鑑定人鄭家賢於原審證稱：「（問：如果僅
    比對甲一和甲二文件筆跡特徵是否相同，有無困難？）要看
    比對文字的質和量而定，如果相同程度很高，比對的文件相
    關字數量可以比較少，如果相同程度沒那麼高，比對的文件
    相關字數量就要比較多。」（見原審卷三第33頁），自無因
    系爭遺囑上之字是否以頓點為起筆、是否與被上訴人書寫特
    徵相似，而有再另送其他單位重新鑑定之必要。併此敘明。
七、系爭遺產分割之方式及各繼承人之應繼分為何？
  (一)按「繼承人得隨時請求分割遺產。但法律另有規定或契約另
    有訂定者，不在此限。」「被繼承人之遺囑，定有分割遺產
    之方法，或託他人代定者，從其所定。」「遺囑人於不違反
    關於特留分規定之範圍內，得以遺囑自由處分遺產。」「繼
    承人之特留分，依左列各款之規定：直系血親卑親屬之特留
    分，為其應繼分二分之一。」「應得特留分之人，如因被繼
    承人所為之遺贈，致其應得之數不足者，得按其不足之數由
    遺贈財產扣減之。受遺贈人有數人時，應按其所得遺贈價額
    比例扣減。」民法第1164條第1165條第1項、第1187條、第
    1223條第1款、第1225條分別定有明文。又分割共有物，究
    以原物分割，或變價共有物分配其價金，法院固有自由裁量
    之權，不受共有人主張之拘束，但仍應斟酌當事人之聲明、
    共有物之性質、經濟效用及全體共有人之利益等公平決定之
    （最高法院84年度台上字第1756號、85年度台上字第338號
    ）。
  (二)兩造為李呈奇之遺產繼承人，因無法協議分割，被上訴人自
    得隨時請求分割遺產，分割之方式及各繼承人之應繼分，原
    則上按系爭遺囑指定之方式，但有侵害繼承人之特留分時，
    應由受遺贈人所得遺贈按比例扣減。上訴人雖主張以變價方
    式分割，惟本院審酌被繼承人李呈奇所遺之土地均為持分土
    地，如以變價方式分割，須踐行通知共有人優先承買之繁雜
    手續，非但耗費時間，亦影響買受人購買意願及購買價格，
    不若以原物分割並保持分別共有方式較為簡便，對繼承人權
    益亦無不利之處，如繼承人於遺產分割後確實不願保持共有
    ，仍可以變賣共有部分，或訴請分割整筆土地，故認以原物
    分割之方式較為妥當。
  (三)又按遺產價值之算定及遺贈是否侵害特留分及如何扣減，應
    以遺產分割時之價值為計算基礎，而非以被繼承人死亡時之
    價值為計算基礎，因被繼承人死亡時，遺產尚屬全體繼承人
    公同共有，至遺產分割時，始各自取得所分得部分之財產權
    ，故系爭遺產土地依最新之公告現值即93年及94年之公告現
    值計算其價值，加計銀行存款、出售股份之現金後，遺產總
    額為196,598,325元（如附表一），被繼承人李呈奇九名子
    女每名至少應保留之特留分為18分之1，即10,922,129元，
    如依系爭遺囑所指定，竹北市○○○段土地（重測後編為水
    瀧段）歸被上訴人取得，新竹市○○段土地（重測後編為力
    行段）二分之一歸李德滋遺屬取得，另二分之一由七名女兒
    平分，則被上訴人分得之遺產價值為132,209,524元，李德
    滋遺屬分得之遺產價值為31,168,316元，七名女兒各自分得
    之遺產價值為4,745,783元，比特留分短少6,176,346元，七
    人共短少43,234,422元（詳如附表二），上開特留分不足數
    額應由被上訴人及李德滋之代位繼承人即上訴人丙○○、甲
    ○○、乙○○（即李德滋部分）所受遺贈價值按比例扣減，
    即被上訴人應扣減34,986,399元，丙○○、甲○○、乙○○
    共應扣減8,248,023元（計算方式：被上訴人部分為0000000
    0×000000000／（000000000＋0000000 0）＝00000000，李
    德滋部分為00000000×00000000／（000000000＋00000000
    ）＝0000000），且被繼承人李呈奇所遺之土地地目、價值
    各不相同，為公平計，應就其取得之所有土地平均扣減，而
    非由被上訴人自行指定扣減之地號。
  (四)玆計算兩造分割後取得之遺產如下（詳見附表三）：
    竹北市○○段土地：
      竹北市○○段土地14筆（持分均3分之1）價值共為131,86
      7,496元，應扣減34,986,399元，即由被上訴人分得之持
      分3分之1中，扣減000000000分之00000000，即扣減持分
      1749／19779（計算方式：將分母及分子均取至萬元為止
      計算，1／3×3498／13186＝1749／19779），被上訴人剩
      餘持分為4844／19779（計算方式：1／3－1749／19779＝
      4844／19779）。上開扣減之持分由被繼承人李呈奇七名
      女兒平分，每人為1749／138453（計算方式：1749／197
      79÷7＝1749／138453）。上訴人丑○○、寅○○、子○
      ○、癸○○為李英英之代位繼承人，受分配之持分應再除
      以4即1749／553812。
    新竹市○○段土地：
      新竹市○○段土地6筆（持分均3分之1），依遺囑李德滋
      分得半數即持分6分之1，價值共為30,826,288元，應扣減
      8,248,023元，即由李德滋分得之持分1／6中扣減0000000
      0分之0000000，即扣減持分4623分之206（計算方式：將
      分母及分子均取至萬元為止計算，1／6×824／3082＝206
      ／4623），李德滋之代位繼承人剩餘持分為3387／27738
     （計算方式：1／6－206／43623＝3387／27738），由丙○
      ○、甲○○、乙○○三人均分，每人分得1129／27738。
      上開扣減之持分，加上被繼承人李呈奇七名女兒原分得之
      持分1／6後合計為5859／27738（計算方式：1／6＋206／
      4623＝5859／27738），由被繼承人李呈奇七名女兒平分
      ，每人分得837／27738（計算方式：5859／2773 8÷7＝
       837／27738），上訴人丑○○、寅○○、子○○、癸○
      ○為李英英之代位繼承人，受分配之持分應再除以4即837
      ／110952。
    新竹市○○段、武陵段、高峰段土地，及存款、出售股份
      之現金，遺囑並未指定，均按應繼分分配，即由被繼承人
      李呈奇之九名子女均分，丙○○、甲○○、乙○○係李德
      滋之代位繼承人，故每人應再除以3，丑○○、寅○○、
      子○○、癸○○為李英英之代位繼承人，每人應再除以4
      。
    上訴人亦稱如認系爭遺囑為真正，則同意依上述方式分割
      遺產等語（見本院卷第88頁），爰就被繼承人李呈奇遺產
      予原物分割如附表三所示。
八、綜上所述，被上訴人主張系爭遺囑為真正，為可採，則被上
    訴人依系爭遺囑請求分割被繼承人李呈奇遺產，為有理由，
    應予准許，並予原物分割如附表三所示。原審判准予分割被
    繼承人李呈奇遺產如附表三所示，於法並無違誤。上訴意旨
    指摘原判決不當，求予廢棄改判，為無理由，應予駁回。
九、本件判決之基礎已臻明確，兩造其餘攻擊防禦方法及主張舉
    證，於判決結果不生影響，無一一審究之必要，附此敘明。
十、據上論結，本件上訴為無理由，爰判決如主文。
中    華    民    國    95    年    3     月    29    日
                  民事第十二庭審判長法  官  張宗權
                                    法  官  陳永昌
                                    法  官  蕭艿菁
正本係照原本作成。
如不服本判決，應於收受送達後20日內向本院提出上訴書狀，其
未表明上訴理由者，應於提出上訴後20日內向本院補提理由書狀
（均須按他造當事人之人數附繕本）上訴時應提出委任律師或具
有律師資格之人之委任狀；委任有律師資格者，另應附具律師資
格證書及釋明委任人與受任人有民事訴訟法第466條之一第一項
但書或第二項（詳附註）所定關係之釋明文書影本。
中    華    民    國    95    年    3    月     30    日
                                    書記官  王秀雲
附註：
民事訴訟法第四百六十六條之一（第一項、第二項）：
對於第二審判決上訴，上訴人應委任律師為訴訟代理人。但上訴
人或其他法定代理人具有律師資格者，不在此限。
上訴人之配偶、三親等內之血親、二親等內之姻親，或上訴人為
法人、中央或地方機關時，其所屬專任人員具有律師資格並經法
院認為適當者，亦得為第三審訴訟代理人。
 附表一：遺產明細
┌───┬─────────────┬────┬──────┬─────┬──────┐
│編號  │地段                 地號 │ 面積   │  公告現值  │權利範圍  │ 價值       │
│      │                          │ （平方 │  （平方公  │          │            │
│      │                          │ 公尺） │   尺／元） │          │            │
├───┼─────────────┼────┼──────┼─────┼──────┤
│1     │新竹縣竹北市○○段   52   │ 5022.37│  20694     │1／3      │ 34,644,308 │
│      │                          │        │            │          │            │
│      │                          │        │            │          │            │
│2     │                     614  │  690.98│  18000     │1／3      │ 4,145,880  │
│      │                          │        │            │          │            │
│      │                          │        │            │          │            │
│3     │                     91   │  760.18│  18000     │1／3      │ 4,561,080  │
│      │                          │        │            │          │            │
│      │                          │        │            │          │            │
│4     │                     78   │  281.12│  22813     │1／3      │ 2,137,730  │
│      │                          │        │            │          │            │
│      │                          │        │            │          │            │
│5     │                     83   │  946.55│  22813     │1／3      │ 7,197,882  │
│      │                          │        │            │          │            │
│      │                          │        │            │          │            │
│6     │                     82   │ 1489.86│  19000     │1／3      │ 9,435,780  │
│      │                          │        │            │          │            │
│      │                          │        │            │          │            │
│7     │                     81   │ 1239.91│  19000     │1／3      │ 7,852,763  │
│      │                          │        │            │          │            │
│      │                          │        │            │          │            │
│8     │                    104   │   35.52│  19000     │1／3      │ 224,960    │
│      │                          │        │            │          │            │
│      │                          │        │            │          │            │
│9     │                     90   │  442.73│  22813     │1／3      │ 3,366,666  │
│      │                          │        │            │          │            │
│      │                          │        │            │          │            │
│10    │                     79   │ 4863.43│  21185     │1／3      │ 34,343,922 │
│      │                          │        │            │          │            │
│      │                          │        │            │          │            │
│11    │                     85   │  959.62│  36652     │1／3      │ 11,723,997 │
│      │                          │        │            │          │            │
│      │                          │        │            │          │            │
│12    │                     74   │  614.93│  37177     │1／3      │ 7,620,418  │
│      │                          │        │            │          │            │
│      │                          │        │            │          │            │
│13    │                     70   │  312.22│  39577     │1／3      │ 4,118,910  │
│      │                          │        │            │          │            │
│      │                          │        │            │          │            │
│14    │                     61   │   36.99│  40000     │1／3      │ 493,200    │
│      │                          │        │            │          │            │
├───┼─────────────┼────┼──────┼─────┼──────┤
│15    │新竹市○○段         11   │ 4038.46│   1400     │1／3      │ 1,884,615  │
│      │                          │        │            │          │            │
│      │                          │        │            │          │            │
│16    │                      2   │ 2045.63│   1400     │1／3      │ 954,627    │
│      │                          │        │            │          │            │
├───┼─────────────┼────┼──────┼─────┼──────┤
│17    │新竹市○○段       1180-1 │     10 │  51000     │1110／5050│ 112,099    │
│      │                          │        │            │          │            │
├───┼─────────────┼────┼──────┼─────┼──────┤
│18    │新竹市○○段        681   │  197.12│   1800     │1／3      │ 118,272    │
│      │                          │        │            │          │            │
├───┼─────────────┼────┼──────┼─────┼──────┤
│19    │新竹市○○段        381   │   33.31│   1400     │1／3      │ 15,545     │
│      │                          │        │            │          │            │
│      │                          │        │            │          │            │
│20    │                    115   │29132.11│   6000     │1／3      │ 58,264,220 │
│      │                          │        │            │          │            │
│      │                          │        │            │          │            │
│21    │                    115-2 │  402.28│   6000     │1／3      │ 804,560    │
│      │                          │        │            │          │            │
│      │                          │        │            │          │            │
│22    │                    116   │ 1012.39│   6000     │1／3      │ 2,024,780  │
│      │                          │        │            │          │            │
│      │                          │        │            │          │            │
│23    │                    114   │  768.75│   1400     │1／3      │ 358,750    │
│      │                          │        │            │          │            │
│      │                          │        │            │          │            │
│24    │                    114-2 │  395.83│   1400     │1／3      │ 184,721    │
│      │                          │        │            │          │            │
├───┼─────────────┼────┼──────┼─────┼──────┤
│25    │世華銀行存款              │        │            │          │ 2,436      │
│      │                          │        │            │          │            │
│      │                          │        │            │          │            │
│26    │台北郵局存款              │        │            │          │ 1,170      │
│      │                          │        │            │          │            │
│      │                          │        │            │          │            │
│27    │東和鋼鐵股份              │        │            │          │ 5,034      │
├───┴─────────────┴────┴──────┴─────┴──────┤
│總計：                                                                   196,598,325│
└──────────────────────────────────────────┘
 附表二：依遺囑指定方式各繼承人所得遺產價值
┌─────────────────────────────────────────────────┐
│遺產類別                  遺產價值          己○○分得        李德滋分得      七名女兒各分得      │
│                                                                                                  │
├─────────────────────────────────────────────────┤
│竹北市○○段土地14筆      131,867,496       131,867,496                                           │
│（分予原告）                                                                                      │
├─────────────────────────────────────────────────┤
│新竹市○○段土地6筆       61,652,576                           30,826,288     4,403,755           │
│（1／2分予李德滋之遺族                                                                            │
│  其餘由7名女兒均分）                                                                             │
├─────────────────────────────────────────────────┤
│新竹市醫專武陵高峰段      3,069,613          341,068            341,068        341,068            │
│土地4筆（遺囑未指定）                                                                             │
├─────────────────────────────────────────────────┤
│存款及股票價金            8,000             000                000             000                │
│（遺囑未指定）                                                                                    │
├─────────────────────────────────────────────────┤
│合計                                        132,209,524        31,168,316      4,745,783          │
├─────────────────────────────────────────────────┤
│備註：七名女兒每人特留分00000000－0000000＝0000000，0000000×7人＝43,234,422元                    │
└─────────────────────────────────────────────────┘
 附表三：分割後兩造取得之遺產明細
┌──┬──────────────┬──────┬──────┬───────┬───────┐
│編號│  地段                 地號 │ 己○○取得 │乙○○等三人│辛○○等六人各│慍昭惟等四人各│
│    │                            │            │各取得      │取得          │取得          │
│    │                            │            │            │              │              │
├──┼──────────────┼──────┼──────┼───────┼───────┤
│1   │  新竹縣竹北市○○段   52   │4844／19779 │            │1749／138453  │1749／553812  │
│    │                            │            │            │              │              │
│    │                            │            │            │              │              │
│2   │                       614  │4844／19779 │            │1749／138453  │1749／553812  │
│    │                            │            │            │              │              │
│    │                            │            │            │              │              │
│3   │                       91   │4844／19779 │            │1749／138453  │1749／553812  │
│    │                            │            │            │              │              │
│    │                            │            │            │              │              │
│4   │                       78   │4844／19779 │            │1749／138453  │1749／553812  │
│    │                            │            │            │              │              │
│    │                            │            │            │              │              │
│5   │                       83   │4844／19779 │            │1749／138453  │1749／553812  │
│    │                            │            │            │              │              │
│    │                            │            │            │              │              │
│6   │                       82   │4844／19779 │            │1749／138453  │1749／553812  │
│    │                            │            │            │              │              │
│    │                            │            │            │              │              │
│7   │                       81   │4844／19779 │            │1749／138453  │1749／553812  │
│    │                            │            │            │              │              │
│    │                            │            │            │              │              │
│8   │                      104   │4844／19779 │            │1749／138453  │1749／553812  │
│    │                            │            │            │              │              │
│    │                            │            │            │              │              │
│9   │                       90   │4844／19779 │            │1749／138453  │1749／553812  │
│    │                            │            │            │              │              │
│    │                            │            │            │              │              │
│10  │                       79   │4844／19779 │            │1749／138453  │1749／553812  │
│    │                            │            │            │              │              │
│    │                            │            │            │              │              │
│11  │                       85   │4844／19779 │            │1749／138453  │1749／553812  │
│    │                            │            │            │              │              │
│    │                            │            │            │              │              │
│12  │                       74   │4844／19779 │            │1749／138453  │1749／553812  │
│    │                            │            │            │              │              │
│    │                            │            │            │              │              │
│13  │                       70   │4844／19779 │            │1749／138453  │1749／553812  │
│    │                            │            │            │              │              │
│    │                            │            │            │              │              │
│14  │                       61   │4844／19779 │            │1749／138453  │1749／553812  │
│    │                            │            │            │              │              │
├──┼──────────────┼──────┼──────┼───────┼───────┤
│15  │  新竹市○○段         11   │  27分之1   │   1／81    │    1／27     │  1／108      │
│    │                            │            │            │              │              │
│    │                            │            │            │              │              │
│16  │                        2   │  27分之1   │   1／81    │    1／27     │  1／108      │
│    │                            │            │            │              │              │
├──┼──────────────┼──────┼──────┼───────┼───────┤
│17  │  新竹市○○段       1180-1 │ 1110／45450│1110／136350│ 1110／45450  │  1110／181800│
│    │                            │            │            │              │              │
├──┼──────────────┼──────┼──────┼───────┼───────┤
│18  │  新竹市○○段        681   │ 1／27      │   1／81    │    1／27     │   1／108     │
│    │                            │            │            │              │              │
├──┼──────────────┼──────┼──────┼───────┼───────┤
│19  │  新竹市○○段        381   │            │1129／27738 │ 837／27738   │  837／110952 │
│    │                            │            │            │              │              │
│    │                            │            │            │              │              │
│20  │                      115   │            │1129／27738 │ 837／27738   │  837／110952 │
│    │                            │            │            │              │              │
│    │                            │            │            │              │              │
│21  │                      115-2 │            │1129／27738 │ 837／27738   │  837／110952 │
│    │                            │            │            │              │              │
│    │                            │            │            │              │              │
│22  │                      116   │            │1129／27738 │ 837／27738   │  837／110952 │
│    │                            │            │            │              │              │
│    │                            │            │            │              │              │
│23  │                      114   │            │1129／27738 │ 837／27738   │  837／110952 │
│    │                            │            │            │              │              │
│    │                            │            │            │              │              │
│24  │                      114-2 │            │1129／27738 │ 837／27738   │  837／110952 │
│    │                            │            │            │              │              │
├──┼──────────────┼──────┼──────┼───────┼───────┤
│25  │  世華銀行存款2436元        │  270       │      90    │      270     │    69        │
│    │                            │            │            │              │              │
│    │                            │            │            │              │              │
│26  │  台北郵局存款1170元        │  129       │      43    │      130     │    33        │
│    │                            │            │            │              │              │
│    │                            │            │            │              │              │
│27  │  東和鋼鐵股份出售款5034元  │  559       │     187    │      559     │    140       │
└──┴──────────────┴──────┴──────┴───────┴───────┘


司法院資訊處製作；財團法人民間司法改革基金會備份。
